ACORDAO-COMPLETO-2464202

ACÓRDÃO 1245/2022 ATA 7/2022 - SEGUNDA CÂMARA

Vistos, relatados e discutidos estes autos de tomada de contas especial instaurada pelo Ministério do Desenvolvimento Social e Combate à Fome (MDS) , em desfavor do Sr. Marcio Fidelson Menezes Gomes, ex-prefeito (2009-2012) , em razão da omissão no dever de prestar contas dos recursos repassados ao Município de Maravilha/AL, na modalidade fundo a fundo, à conta dos Programas de Proteção Social Básica e Especial - PSB/PSE, conforme Plano de Ação aprovado (peça 1, p. 16-18) , relativo ao exercício de 2011, no âmbito do Sistema Único de Assistência Social, em conformidade com a Lei Federal 8.724, de 7/12/1993, com a Lei Orgânica de Assistência Social - LOAS, e com as Portarias MDS 625/2010, de 10/8/2010, cujos objetos eram a "Concessão de Bolsa para Jovens em Situação de Vulnerabilidade Social" e as "Ações socioeducativas e de convivência para crianças e adolescentes em situação de trabalho".
ACORDAM os Ministros do Tribunal de Contas da União, reunidos em sessão da 2ª Câmara, ante as razões expostas pelo Relator, em: 
9.1. acolher parcialmente as alegações de defesa de Márcio Fidelson Menezes Gomes;
9.2. com fundamento nos arts. 1º, inciso I, 16, inciso III, alíneas "a" e "c", da Lei 8.443/1992, c/c os arts. 19 e 23, inciso III, da mesma Lei, julgar irregulares as contas do responsável Márcio Fidelson Menezes Gomes, condenando-o ao pagamento das importâncias a seguir especificadas, atualizadas monetariamente e acrescidas dos juros de mora, calculadas a partir das datas discriminadas até a data da efetiva quitação do débito, fixando-lhe o prazo de quinze dias, para que comprove, perante o Tribunal, o recolhimento das referidas quantias aos cofres do Tesouro Nacional, nos termos do art. 23, inciso III, alínea "a", da citada lei, c/c o art. 214, inciso III, alínea "a", do Regimento Interno do TCU:
	Valor original do repassado (R$) 
	Data do repasse

	4.500,00
	20/10/2011

	4.500,00
	24/11/2011

	2.572,85
	16/12/2011

9.3. com fundamento no art. 57 da Lei 8.443/1992 c/c o art. 267 do Regimento Interno do TCU, aplicar ao responsável Márcio Fidelson Menezes Gomes multa no valor de R$ 2.000,00 (dois mil reais) , fixando-lhe o prazo de quinze dias, a contar da notificação, para que comprove, perante o Tribunal (art. 214, III, alínea "a", do Regimento Interno do TCU) , o recolhimento da dívida aos cofres do Tesouro Nacional, atualizada monetariamente desde a data deste acórdão até a data do efetivo recolhimento, se pagas após o vencimento, na forma da legislação em vigor;
9.4. autorizar, caso requerido, nos termos do art. 26 da Lei 8.443/1992, o parcelamento das dívidas em até 36 (trinta e seis) parcelas mensais e sucessivas, sobre as quais incidirão os correspondentes acréscimos legais (débito: atualização monetária e juros; multa: atualização monetária) , esclarecendo aos responsáveis que a falta de pagamento de qualquer parcela importará no vencimento antecipado do saldo devedor (art. 217, § 2º, inciso II, do RI/TCU) , sem prejuízo das demais medidas legais; 
9.5. autorizar, desde logo, a cobrança judicial das dívidas, caso não atendidas a notificação, na forma do disposto no art. 28, inciso II, da Lei 8.443/1992;
9.6. enviar cópia deste Acórdão, bem como do Relatório e do Voto que o fundamentam, à Procuradoria da República no Estado de AL, nos termos do § 3º do art. 16 da Lei 8.443/1992, c/c o § 7º do art. 209 do Regimento Interno do TCU, para adoção das medidas cabíveis; e
9.7. enviar cópia deste Acórdão, bem como do Relatório e do Voto que o fundamentam, à Secretaria Especial do Desenvolvimento Social e ao responsável, para ciência.

TOMADA DE CONTAS ESPECIAL. Tomada de contas especial contra o Sr. Márcio Fidelson Menezes Gomes (ex-Prefeito do município de Maravilha/AL). Omissão no dever de prestar contas dos recursos dos Programas de Proteção Social Básica e Proteção Social Especial - PSB/PSE firmados com o FNAS no exercício de 2011.

Segunda Câmara

Município de Maravilha - AL.

3. Interessados/Responsáveis:
3.1. Interessado: Fundo Nacional de Assistência Social (01.002.940/0001-82).
3.2. Responsável: Márcio Fidelson Menezes Gomes (XXX.730.594-XX).

13.1. Ministros presentes: Bruno Dantas (Presidente) e Antonio Anastasia (Relator).
13.2. Ministro-Substituto convocado: André Luís de Carvalho.

ANTONIO ANASTASIA

Transcrevo, na íntegra, a instrução lavrada no âmbito da Secex-AL, com a qual se manifestaram de acordo os seus dirigentes (peças 56-58) e o Ministério Público junto ao TCU, representado nestes autos pelo Subprocurador-Geral Lucas Rocha Furtado (peça 60) :
INTRODUÇÃO
Cuidam os autos de tomada de contas especial instaurada pelo Ministério do Desenvolvimento Social e Combate à Fome (MDS) , em desfavor do Sr. Marcio Fidelson Menezes Gomes, ex-prefeito (2009-2012) , em razão da omissão no dever de prestar contas dos recursos repassados ao Município de Maravilha/AL, na modalidade fundo a fundo, à conta dos Programas de Proteção Social Básica e Especial - PSB/PSE, conforme Plano de Ação aprovado (peça 1, p. 16-18) , relativo ao exercício de 2011, no âmbito do Sistema Único de Assistência Social, em conformidade com a Lei Federal 8.724, de 7/12/1993, com a Lei Orgânica de Assistência Social - LOAS, e com as Portarias MDS 625/2010, de 10/8/2010.
1.1.	Os referidos Programas tinham por objeto a "Concessão de Bolsa para Jovens em Situação de Vulnerabilidade Social" e "Ações socioeducativas e de convivência para crianças e adolescentes em situação de trabalho".
HISTÓRICO 
	Para a execução dos Programas de Proteção Social Básica e Especial - PSB/PSE, programas de ação continuada, o Ministério do Desenvolvimento Social e Combate à Fome repassou ao Município de Maravilha/AL, no exercício de 2011, a importância de R$ 200.601,04, conforme detalhado no espelho do sistema Único de Assistência Social (Suas) (peça 1, p. 32-34) e na Nota Técnica 250/2014 (peça 1, p. 40-42) .
		Os recursos federais foram repassados pelo Fundo Nacional de Assistência Social (FNAS) no âmbito do Programa Proteção Social Básica (PSB) para os seguintes serviços: 	
	a) Piso Básico Fixo (PBF) 
	DATA
	VALOR (R$) 

	17/1/2011
	4.500,00

	24/2/2011
	4.500,00

	15/3/2011
	4.500,00

	27/4/2011
	4.500,00

	31/5/2011
	4.500,00

	9/6/2011
	4.500,00

	14/7/2011
	4.500,00

	15/8/2011
	4.500,00

	13/9/2011
	4.500,00

	19/10/2011
	4.500,00

	11/11/2011
	4.500,00

	TOTAL
	49.500,00

		b) Projovem Adolescente (PBV-I) 
	DATA
	VALOR (R$) 

	14/1/2011
	2.512,50

	10/3/2011
	2.512,50

	6/4/2011
	2.512,50

	5/5/2011
	2.512,50

	31/5/2011
	2.512,50

	15/6/2011
	2.512,50

	25/7/2011
	2.512,50

	22/8/2011
	2.512,50

	20/9/2011
	2.512,50

	19/10/2011
	2.512,50

	24/11/2011
	2.512,50

	15/12/2011
	2.512,50

	TOTAL
	30.150,00

	c) Piso Variável Média Complexidade (PVMC) 
	DATA
	VALOR (R$) 

	17/1/2011
	4.500,00

	14/2/2011
	4.500,00

	17/3/2011
	4.000,00

	8/4/2011
	4.000,00

	11/5/2011
	4.000,00

	6/6/2011
	4.000,00

	11/7/2011
	4.000,00

	10/8/2011
	4.000,00

	8/9/2011
	4.000,00

	7/10/2011
	4.000,00

	21/11/2011
	4.000,00

	14/12/2011
	4.000,00

	Total
	49.000,00

	d) Piso Básico Variável (PBV-II) 
	DATA
	VALOR (R$) 

	13/1/2011
	1.495,92

	14/2/2011
	1.495,92

	17/3/2011
	1.495,92

	11/4/2011
	1.495,92

	6/5/2011
	1.495,92

	8/6/2011
	1.495,92

	11/7/2011
	1.495,92

	8/8/2011
	1.495,92

	12/9/2011
	1.495,92

	11/10/2011
	1.495,92

	22/11/2011
	1.495,92

	14/12/2011
	1.495,92

	Total
	17.951,04

	e) Piso Fixo de Média Complexidade (PFMC II) 
	DATA
	VALOR (R$) 

	04/02/2011
	4.500,00

	24/2/2011
	4.500,00

	28/3/2011
	4.500,00

	9/5/2011
	4.500,00

	31/5/2011
	4.500,00

	7/6/2011
	4.500,00

	15/7/2011
	4.500,00

	8/9/2011
	4.500,00

	18/10/2011
	4.500,00

	20/10/2011
	4.500,00

	24/11/2011
	4.500,00

	16/12/2011
	4.500,00

	TOTAL
	54.000,00

	Na Nota Técnica 250, de 5/2/2014, da Coordenação Geral de Prestação de Contas do Fundo Nacional de Assistência Social, foi registrado o não recebimento eletrônico do Demonstrativo Sintético Anual no SUAS Web, "tendo em vista a ausência do devido lançamento e validação de informações pelo órgão gestor municipal e do parecer de avaliação pelo Conselho de Assistência Social competente" (peça 1, p. 41-42) .
	A referida Nota concluiu pela necessidade de diligenciar ao Município para solicitar a apresentação de:
	a) Ata de reunião e a Resolução do Conselho Municipal de Assistência Social, contendo o parecer do Conselho quanto à Prestação de Contas dos recursos repassados no exercício de 2011 para execução dos Programas do Sistema único de Assistência Social;
	b) Preenchimento de Planilha, semelhante ao Demonstrativo Sintético da Execução Físico-Financeira, devidamente assinada e referendada pelo Conselho Municipal de Assistência Social.
	Foram, então, expedidas notificações em 14/2/2014 ao prefeito de Maravilha/AL, Carlos Luiz Martins Marques, ao Conselho Municipal de Assistência Social e ao ex-prefeito, Marcio Fidelson Menezes Gomes (peça 1, p. 44-128) .
	Diante da não apresentação da prestação de contas pelo município, o FNAS emitiu a Nota Técnica 954, de 18/5/2015, na qual registrou todas as providências até então adotadas com vistas regularização da situação do Município de Maravilha/AL e concluiu pela instauração da tomada de contas especial (peça 1, p. 4-10) .
		O FNAS emitiu o Relatório de Tomada de Contas Especial 160/2015 em que consta como irregularidade motivadora a omissão no dever de prestar contas dos recursos repassados pelo FNAS para ações de assistência social no referido Município em 2011 (peça 1, p. 196-206) .
	Como responsável pela irregularidade foi arrolado o Sr. Marcio Fidelson Menezes Gomes, ex-prefeito (2009-2012) , por ter sido o gestor dos recursos e no seu mandato ter transcorrido integralmente o prazo para prestar contas.
	A Secretaria Federal de Controle Interno emitiu o Relatório e o Certificado de Auditoria pela irregularidade das contas, anuiu com a irregularidade motivadora da TCE e com a responsabilização do srs. Fernando José de Araújo Lou e José Jacob Gomes Brandão (peça 1, p. 212-216) .
	O Ministro de Estado do Desenvolvimento Social e Combate à Fome atestou ter tomado conhecimento do processo (peça 222) .
	No âmbito deste Tribunal, foi lavrada a instrução inicial à peça 3, que propôs a citação do Sr. Márcio Fidelson Menezes Gomes devido à não comprovação da boa e regular aplicação dos recursos federais repassados pelo FNAS, em 2011, ao Município de Maravilha/AL à conta dos Programas de Proteção Social Básica e Especial - PSB/PSE, no âmbito do Sistema Único de Assistência Social, decorrente da omissão no dever de prestar contas, o que infringiu o art. 30-C da Lei 8.742/1993, os arts. 6º e 7º da Portaria MDS 625/2010, o art. 70, parágrafo único, da Constituição Federal e o art. 93 do Decreto-lei 200, de 1967.
	Foi feita a citação do responsável, autorizada em 19/5/2016 pelo Ministro-Relator José Múcio Monteiro. Em resposta à citação, o ex-prefeito apresentou diversos documentos a título de prestação de contas, além de justificativa para a sua omissão no dever de prestar contas (peças 12 a 26) . 
13.1.	No entanto, tendo em vista que não havia entre os documentos apresentados em sua defesa a manifestação do Conselho Municipal de Assistência Social - CMAS acerca do cumprimento das finalidades do programa (conforme exige o art. 6º, §3º, da Portaria MDS 625, de 10/8/2010, com a redação dada pela Portaria MDS 118, de 8/4/2011) , foi proposta na instrução à peça 28 a realização de diligências ao atual CMAS de Maravilha/AL e à Sra. Leila Sofia Lima Santos presidente do CMAS à época dos fatos, para que confirmassem a aprovação, mesmo que intempestivamente, da prestação de contas dos recursos em análise. Foi proposto também o envio de comunicação ao ex-prefeito, acompanhada de cópia da instrução, para ciência.
		Em cumprimento ao Despacho do Secretário de Controle Externo de Alagoas (peça 30) , foram promovidas as diligências à Sra. Leila Sofia Lima Santos, presidente do CMAS de Maravilha/AL no exercício de 2011 e ao Conselho Municipal de Assistência Social de Maravilha/AL, por meio dos Ofícios 86 e 87/2017-TCU-Secex-AL, datados de 15/2/2017 (peças 32 e 33) .
	Foram apresentadas as seguintes respostas, em atendimento aos expedientes:
	a) A Sra. Leila Sofia Lima Santos aprovou a prestação de contas dos recursos repassados ao Município de Maravilha pelo Fundo Nacional de Assistência Social (FNAS) no âmbito do Programa de Proteção Social Básica (PSB) no exercício de 2011 (peça 35) ;
	b) A presidente do CMAS de Maravilha/AL, Lúcia Paula Alves Barbosa, informou que a prestação de contas foi aprovada de forma unânime pelos membros do CMAS, enviando como evidência ata da reunião ordinária do CMAS, realizada em 7/8/2012 (peça 39) . 
	O Sr. Márcio Fidelson Menezes Gomes também foi informado da realização das diligências, por meio do Ofício 85/2017-TCU-Secex-AL (peça 31) . Em retorno à comunicação, encaminhou a cópia da ata da reunião ordinária do CMAS, realizada em 7/8/2012, já enviada pela Sra. Lúcia Paula Alves Barbosa (peças 35 e 37) .
	Conforme relatado na instrução à peça 28, o Sr. Márcio Fidelson Menezes Gomes apresentou diversos documentos à título de prestação de contas, a fim de evidenciar a boa e regular aplicação dos recursos repassados ao Município de Maravilha/AL, na modalidade fundo a fundo, à conta dos Programas de Proteção Social Básica e Especial - PSB/PSE, no exercício de 2011, constantes das peças 12 a 26.
	Por ocasião da análise feita na instrução anterior (peça 40) , chegou-se à conclusão que a documentação apresentada por Márcio Fidelson Menezes Gomes, a título de prestação de contas, em sua defesa, deveria ser encaminhada ao Ministério da Cidadania para que aquele órgão emitisse parecer conclusivo sobre a conformidade da aplicação dos recursos em questão.
No mesmo sentido, decorreram pronunciamentos uniformes da unidade técnica (peças 42 e 43) e Despacho do Relator Raimundo Carreiro (peça 43) . 
A diligência ao Ministério da Cidadania foi efetuada por meio do Ofício 2404/2019-TCU/Secex-TCE, de 9/5/2019, com ciência em 14/5/2019 (peça 45) .
A Secretaria Nacional de Assistência Social, vinculada ao Ministério da Cidadania, encaminhou resposta (peças 47-54) , cuja análise de toda a documentação encaminhada àquele órgão pelo TCU foi sintetizada na Nota Técnica 1295/2019 (peça 48) , com as conclusões resumidas no Despacho (peça 49) , que proporcionou o exame nesta instrução.
ANÁLISE DOS PRESSUPOSTOS DE PROCEDIBILIDADE DA IN/TCU 71/2012
Prejuízo ao Contraditório e Ampla Defesa
Verifica-se que não houve o transcurso de mais de dez anos desde o fato gerador sem que tenha havido a notificação dos responsáveis pela autoridade administrativa federal competente (art. 6º, inciso II, c/c art. 19 da IN/TCU 71/2012, modificada pela IN/TCU 76/2016) , uma vez que o fato gerador da irregularidade sancionada ocorreu até 16/12/2011, e o responsável foi notificado sobre a irregularidade pela autoridade administrativa competente conforme abaixo: 
 Márcio Fidelson Menezes Gomes, por meio do Ofício 687/CGPC/DEFNAS/SNAS/MDS (peça 1, p. 56-58) , datado de 14/2/20014, publicado em Edital (peça 1, p. 128) , datado de 8/7/2014.
Valor de Constituição da TCE 	
Verifica-se, ainda, que o valor atualizado do débito apurado (sem juros) em 1/1/2017 é superior ao limite mínimo de R$ 100.000,00, na forma estabelecida conforme os arts. 6º, inciso I, e 19 da IN/TCU 71/2012, modificada pela IN/TCU 76/2016, uma vez que o valor original referente ao exercício de 2011 é de R$200.601,04.  
OUTROS DÉBITOS NOS SISTEMAS DO TCU COM OS MESMOS RESPONSÁVEIS
Informa-se que foi encontrado débito imputável à responsável em outros processos em tramitação no Tribunal, conforme se segue:
	Processo 028.502/2006-5 - REPR - Representação da Equipe de Auditoria Relativa à Auditoria nas Obras da Adutora do Canal do Sertão Alagoano - Fiscalis: 679/2006.
Processo 003.075/2009-9 -  TCE - CONTRA A CONTRUTORA QUEIROZ GALVÃO S/A - MOTIVO: DETERMINAÇÃO DO Acórdão 2860/2008-TCU-Plenário (TC Processo 028.502/2006-5) . 
Processo 018.026/2015-0 	- Convênio 1971/2005 (Siafi 553924) . Objeto: "Sistema de esgotamento sanitário"
Processo 012.852/2017-1 - Tomada de contas especial contra os Srs. Wellington de Araújo Melo, Fernando de Souza, Márcio Fidelson Menezes Gomes e Adeilson Teixeira Bezerra (ex-Sec. de Infraestrutura/AL) . Impugnação parcial de despesas referente aos recursos do convênio 001/1996 (Siafi 302500; 318854 e 473287) firmado com o Ministério do Meio Ambiente. "Apoio, financeiro do MMA para a conclusão da Adutora do Agreste/AL"

A tomada de contas especial está, assim, devidamente constituída e em condição de ser instruída.
EXAME TÉCNICO			 
I. Da resposta à diligência feita ao Ministério da Cidadania
A resposta à diligência foi encaminhada à Secex/TCE pelo Ministério da Cidadania, por meio do Ofício º 1239/2019/SEDS/SNAS/CGGI/MC, emitido em 11/11/2019 (peça 57) .
Análise
Verifica-se, na documentação encaminhada, que o Ministério da Cidadania atendeu à determinação feita ao redirecionar a demanda à Coordenação-Geral de Prestação de Contas (CGAAO) do Fundo Nacional de Assistência Social, que realizou a análise da documentação encaminhada e emitiu o parecer conclusivo, por meio da Nota Técnica 1295/2019 (peça 48) , com as conclusões resumidas no Despacho (peça 49) .
De acordo com a análise feita por aquele órgão, o município de Maravilha/Al atendeu parcialmente à solicitação daquele Ministério e assim, a prestação de contas está apta para aprovação no valor de R$ 182.670,65, e para reprovação o valor de R$ 11.572,85; sendo R$ 254,58 referente às despesas inelegíveis e o valor de R$ 11.318,27, referente à ausência de documentação comprobatória.
De modo que a aprovação parcial das contas altera o valor do débito obtido na análise feita anteriormente pelo FNAS sobre a Prestação de Contas. Embora permaneçam irregularidades com débito, verifica-se que as irregularidades são diferentes da irregularidade pela qual o responsável fora citado, fato a ser analisado em seguida.
Assim, considera-se cumprida a diligência feita ao Ministério das Cidades.
II. Reanálise das alegações de defesa de Márcio Fidelson Menezes Gomes
Da análise dos documentos presentes nos autos, verifica-se que o tomador de contas concluiu pela ocorrência de irregularidades na prestação de contas dos recursos repassados ao município de Maravilha/Al, por força do Programa de Proteção Social Básica (PSB) e do Programa de Proteção Social Especial (PSE) , exercício de 2011, que deveria ter ocorrido até o último dia do mês de fevereiro de 2011 (29/2/2009) , com fundamento legal previsto no § 2º do artigo 6, da Portaria n° 625, 10 de agosto de 2010, que o prejuízo importaria no valor original de R$ 200.601,04, imputando-se a responsabilidade Márcio Fidelson Menezes Gomes, ex-prefeito municipal de Maravilha/AL, gestão 2009/2012.
Segundo a Nota Técnica 250 (peça 1, p. 41-42) , datada de 5/2/2014, para que as contas fossem completamente prestadas, bastavam a apresentação dos seguintes documentos:
a)	 Ata de Reunião e Resolução do Conselho Municipal de Assistência Social, contendo o parecer do Conselho quanto a Prestação de Contas dos recursos repassados no exercício de 2011 para execução dos Programas do Sistema Único de Assistência Social;
b)	 Preenchimento de Planilha semelhante ao Demonstrativo Sintético da Execução Físico-Financeira, devidamente assinada e referendada pelo Conselho Municipal de Assistência Social.
Fica patente que, embora tenha ocorrido a aprovação de contas pelo CMAS, por meio de Parecer (peça 39) , juntado aos autos, após a diligência feita pelo TCU, o preenchimento do Demonstrativo Sintético no Sistema não fora realizado pelo responsável. Assim, a prestação de contas não fora apresentada pelo responsável. Uma vez que embora apreciada pelo Conselho Municipal de Assistência Social, tal fato não ocorreu no âmbito do FNAS. Assim, a documentação encaminhada (peças 12 a 26) , extemporaneamente, deve ser recebida como elementos a título de prestação de contas.
Importante salientar que, apesar da documentação trazida aos autos a título de prestação de contas dos recursos repassados pelo FNAS, no exercício de 2011, ao município de Maravilha/Al, a falta do preenchimento do Demonstrativo Sintético da Execução Físico-Financeira, documento que orienta a aplicação dos recursos repassados, demonstrando se foram devidamente carreados para a finalidade de que trata os respectivos programas, impossibilitou a análise das constas no âmbito desse Tribunal.
Todavia, toda documentação foi encaminhada ao Ministério da Cidadania, com determinação dessa Egrégia Corte de Contas, para que se pronunciasse sobre a aprovação das contas apresentadas.
De modo que, o parecer emitido pelo Ministério da Cidadania, por meio da Nota Técnica 1295/2019 (peça 48) , com as conclusões resumidas no Despacho (peça 49) , é que vai balizar a análise para o devido julgamento destas contas.
De acordo com a análise feita por aquele órgão, a prestação de contas, analisada agora, com os novos elementos apresentados pela defesa, foi aprovada parcialmente pelo FNAS. De um valor total repassado equivalente a R$ 200.601,04, tem-se a aprovação de R$ 182.670,65. Com isso, restou um débito equivalente R$ 11.572,85.
Assim, os argumentos apresentados pela defesa, em forma de apresentação de novos elementos (peças 12-26) , devem ser parcialmente acatados, em função da aprovação parcial das contas do responsável pelo FNAS, uma vez que o defendente, conforme exposto, conseguiu comprovar a boa e regular aplicação de grande parte dos recursos repassados ao Município e utilizados sob sua gestão.
Do julgamento das contas
Todavia, o resquício do débito equivalente a R$ 11.572,85, sendo R$ 254,58 referente às despesas inelegíveis e o valor de R$ 11.318,27, referente à ausência de documentação comprobatória, possibilita o julgamento das contas pelo débito apurado, uma vez que tais irregularidades são abrangidas pela irregularidade componente da citação feita pelo TCU (peça 3) , que ocorrera em decorrência da não comprovação da boa e regular aplicação dos recursos federais recebidos, em face da omissão no dever de prestar contas.
Da atualização do valor do débito
De outro modo, o débito apurado no valor original de R$ 11.572,85 atualizado (sem juros) em 1/11/2020, conforme ultimas datas de repasse, corresponde à quantia de R$ 18.531,78 (peça 55) , conforme tabela a seguir
	Valor original do repassado (R$) 
	Data do repasse

	4.500,00
	20/10/2011

	4.500,00
	24/11/2011

	2.572,85
	16/12/2011

Desse modo, observa-se que as alegações de defesa sanaram grande parte das irregularidades anteriores, o bastante para diminuir o valor do débito. Porém, o seu acolhimento parcial implica no julgamento das contas, em função do débito remanescente a ser cobrado. Dessa forma acata-se parcialmente as alegações de defesa do responsável.
	Tendo em vista que não constam dos autos elementos que permitam reconhecer a boa-fé do responsável, sugere-se que as suas contas sejam julgadas irregulares, nos termos do art. 202, § 6º, do Regimento Interno do TCU, com a imputação do débito atualizado monetariamente e acrescido de juros de mora, nos termos do art. 202, §1º do Regimento Interno do TCU, descontado o valor eventualmente recolhido, com a aplicação da multa prevista no art. 57 da Lei 8.443/1992.
Prescrição da Pretensão Punitiva
	Vale ressaltar que a pretensão punitiva do TCU, conforme Acórdão 1441/2016-TCU-Plenário, Relator: Benjamin Zymler, que uniformizou a jurisprudência acerca dessa questão, subordina-se ao prazo geral de prescrição indicado no art. 205 do Código Civil, que é de dez anos, contado da data de ocorrência da irregularidade sancionada, nos termos do art. 189 do Código Civil, sendo este prazo interrompido pelo ato que ordenar a citação, a audiência ou a oitiva do responsável.
No caso em exame, não ocorreu a prescrição, uma vez que a irregularidade sancionada ocorreu sob valores repassados ao Município de 20/10/2011 a 16/12/2011, e o ato de ordenação da citação ocorreu em 17/5/2016.
CONCLUSÃO
	Em face da análise promovida na seção "Exame Técnico", verifica-se que o responsável Márcio Fidelson Menezes Gomes não logrou comprovar a boa e regular aplicação dos recursos, instado a se manifestar, optou pelo silêncio, configurando a revelia, nos termos do §3º, do art. 12, da Lei 8.443/1992. Ademais, inexistem nos autos elementos que demonstrem a boa-fé do responsável ou a ocorrência de outras excludentes de culpabilidade.
Vale ressaltar que a jurisprudência pacífica nesta Corte é no sentido da imprescritibilidade das ações de ressarcimento ao erário (Súmula TCU 282) . Dessa forma, identificado dano ao erário, devese instaurar e julgar o processo de tomada de contas especial para responsabilizar seus agentes causadores, respeitando o direito ao contraditório e à ampla defesa, independentemente de quando ocorreram os atos impugnados.
Verifica-se também que não houve a prescrição da pretensão punitiva, conforme análise já realizada.
	Tendo em vista que não constam dos autos elementos que permitam reconhecer a boa-fé do responsável, sugere-se que as suas contas sejam julgadas irregulares, nos termos do art. 202, § 6º, do Regimento Interno do TCU, com a imputação do débito atualizado monetariamente e acrescido de juros de mora, nos termos do art. 202, §1º do Regimento Interno do TCU, descontado o valor eventualmente recolhido, com a aplicação da multa prevista no art. 57 da Lei 8.443/1992.
Por fim, como não houve elementos que pudessem modificar o entendimento acerca das irregularidades em apuração, mantém-se a matriz de responsabilização em anexo.
PROPOSTA DE ENCAMINHAMENTO
	Diante do exposto, submetem-se os autos à consideração superior, propondo:
acolher parcialmente as alegações de defesa de Márcio Fidelson Menezes Gomes (CPF: XXX.730.594-XX	) ;
		julgar irregulares, nos termos dos arts. 1º, inciso I, 16, inciso III, alíneas a e c, da Lei 8.443/1992, c/c os arts. 19 e 23, inciso III, da mesma Lei, as contas do responsável Márcio Fidelson Menezes Gomes (CPF: XXX.730.594-XX	) , condenando-o ao pagamento das importâncias a seguir especificadas, atualizadas monetariamente e acrescidas dos juros de mora, calculadas a partir das datas discriminadas até a data da efetiva quitação do débito, fixando-lhe o prazo de quinze dias, para que comprove, perante o Tribunal, o recolhimento das referidas quantias aos cofres do Tesouro Nacional, nos termos do art. 23, inciso III, alínea "a", da citada lei, c/c o art. 214, inciso III, alínea "a", do Regimento Interno do TCU.;
	Débito relacionado ao responsável Márcio Fidelson Menezes Gomes (CPF: XXX.730.594-XX) :
	Valor original do repassado (R$) 
	Data do repasse

	4.500,00
	20/10/2011

	4.500,00
	24/11/2011

	2.572,85
	16/12/2011

	Valor atualizado do débito (com juros) em 15/11/2020: R$ 20.626,72 (peça 55) 
aplicar ao responsável Márcio Fidelson Menezes Gomes (CPF: XXX.730.594-XX	) , a multa prevista no art. 57 da Lei 8.443/1992 c/c o art. 267 do Regimento Interno do TCU, fixando-lhe o prazo de quinze dias, a contar da notificação, para que comprove, perante o Tribunal (art. 214, III, alínea "a", do Regimento Interno do TCU) , o recolhimento da dívida aos cofres do Tesouro Nacional, atualizada monetariamente desde a data do acórdão que vier a ser proferido por este Tribunal até a do efetivo recolhimento, se pagas após o vencimento, na forma da legislação em vigor;
	autorizar, desde logo, a cobrança judicial das dívidas, caso não atendidas a notificação, na forma do disposto no art. 28, inciso II, da Lei 8.443/1992;
autorizar também, desde logo, se requerido, com fundamento no art. 26 da Lei 8.443, de 1992, c/c o art. 217, §§ 1º e 2º do Regimento Interno do TCU, o parcelamento da dívida em até 36 parcelas, incidindo, sobre cada parcela, corrigida monetariamente, os correspondentes acréscimos legais, fixando-lhe o prazo de quinze dias, a contar do recebimento da notificação, para comprovar, perante o Tribunal, o recolhimento da primeira parcela, e de trinta dias, a contar da parcela anterior, para comprovar os recolhimentos das demais parcelas, devendo incidir, sobre cada valor mensal, atualizado monetariamente, os juros de mora devidos, no caso do débito, na forma prevista na legislação em vigor, alertando o responsável de que a falta de comprovação do recolhimento de qualquer parcela importará o vencimento antecipado do saldo devedor, nos termos do § 2º do art. 217 do Regimento Interno deste Tribunal; 
enviar cópia do Acórdão a ser prolatado, bem como do Relatório e do Voto que o fundamentarem à Procuradoria da República no Estado de AL, nos termos do § 3º do art. 16 da Lei 8.443/1992, c/c o § 7º do art. 209 do Regimento Interno do TCU, para adoção das medidas cabíveis, informando-lhe que o inteiro teor da deliberação pode ser consultado no endereço http://www.tcu.gov.br/acordaos; e 
enviar cópia do Acórdão que vier a ser proferido à Secretaria Especial do Desenvolvimento Social e ao responsável, para ciência, informando que a presente deliberação, acompanhada do Relatório e do Voto que a fundamenta, está disponível para a consulta no endereço www.tcu.gov.br/acordaos, além de esclarecer que, caso requerido, o TCU poderá fornecer sem custos as correspondentes cópias, de forma impressa. 
	É o relatório.

Roberta Machado Rodrigues Calheiros (9.729/OAB-AL), representando Márcio Fidelson Menezes Gomes.

Subprocurador-Geral Lucas Rocha Furtado.

TOMADA DE CONTAS ESPECIAL. RECURSOS REPASSADOS MEDIANTE CONVÊNIO. OMISSÃO NO DEVER DE PRESTAR CONTAS. CITAÇÃO. APRESENTAÇÃO POSTERIOR DAS CONTAS. ACOLHIMENTO PARCIAL DAS ALEGAÇÕES DE DEFESA. NÃO COMPROVAÇÃO DE PARCELA DOS RECURSOS. JULGAMENTO PELA IRREGULARIDADE DAS CONTAS. DÉBITO. MULTA. CIÊNCIA AO RESPONSÁVEL.

TOMADA DE CONTAS ESPECIAL (TCE)

Secretaria de Controle Externo de Tomada de Contas Especial (SecexTCE).

Trata-se de tomada de contas especial instaurada pelo Ministério do Desenvolvimento Social e Combate à Fome (MDS) , em desfavor do Sr. Marcio Fidelson Menezes Gomes, ex-prefeito (2009-2012) , em razão da omissão no dever de prestar contas dos recursos repassados ao Município de Maravilha/AL, na modalidade fundo a fundo, à conta dos Programas de Proteção Social Básica e Especial - PSB/PSE, conforme Plano de Ação aprovado (peça 1, p. 16-18) , relativo ao exercício de 2011, no âmbito do Sistema Único de Assistência Social, em conformidade com a Lei Federal 8.724, de 7/12/1993, com a Lei Orgânica de Assistência Social - LOAS, e com as Portarias MDS 625/2010, de 10/8/2010, cujos objetos eram a "Concessão de Bolsa para Jovens em Situação de Vulnerabilidade Social" e as "Ações socioeducativas e de convivência para crianças e adolescentes em situação de trabalho".
Para a execução dos Programas de Proteção Social Básica e Especial - PSB/PSE, programas de ação continuada, o Ministério do Desenvolvimento Social e Combate à Fome repassou ao Município de Maravilha/AL, no exercício de 2011, a importância de R$ 200.601,04, conforme detalhado no espelho do sistema Único de Assistência Social (Suas) (peça 1, p. 32-34) e na Nota Técnica 250/2014 (peça 1, p. 40-42) . 
O FNAS, em virtude da omissão do Sr. Marcio Fidelson Menezes Gomes no dever de prestar contas, emitiu o Relatório de Tomada de Contas Especial 160/2015 (peça 1, p. 196-206) . Pelo mesmo motivo, a Secretaria Federal de Controle Interno emitiu o Relatório e o Certificado de Auditoria pela irregularidade das contas e imputação de débito ao responsável pelo valor total que foi repassado ao Município, atualizado monetariamente e acrescido de juros de mora, nos termos da legislação em vitor (peça 1, p. 212-216) . O Ministro de Estado do Desenvolvimento Social e Combate à Fome atestou ter tomado conhecimento do processo (peça 222) .
Autuada a presente Tomada de Contas Especial neste Tribunal, o ex-prefeito, após ter sido regularmente citado pela não comprovação da boa e regular aplicação dos recursos federais repassados pelo FNAS, em 2011, ao Município de Maravilha/AL à conta dos Programas de Proteção Social Básica e Especial - PSB/PSE, no âmbito do Sistema Único de Assistência Social, decorrente da omissão no dever de prestar contas, apresentou diversos documentos a título de prestação de contas, assim como defesa para a sua omissão no dever de prestar contas (peças 12 a 26) .
Analisada a matéria, a Secex/AL, em pareceres uniformes e com a anuência do Ministério Público junto ao TCU, representado neste processo pelo Subprocurador-Geral Lucas Rocha Furtado, propõe acolher parcialmente as alegações de defesa do Sr. Marcio Fidelson Menezes Gomes, reconhecendo a boa aplicação de R$ 182.670,65 dos R$ 200.601,04 que foram repassados ao Município de Maravilha, julgar irregulares as contas, e condenar o responsável à reparação do dano equivalente à quantia restante, com aplicação de multa (peças 56-58 e 60) .
Estou de acordo com a proposta de encaminhamento, pelos seus próprios fundamentos, transcritos integralmente no relatório que antecede este voto e os quais incorporo como razões de decidir, sem prejuízo, no entanto, das considerações que faço a seguir.
A documentação apresentada pelo responsável, em sua defesa, a título de prestação de contas, foi encaminhada ao Ministério da Cidadania pela unidade técnica desta Corte de Contas (peça 57) que, após análise da documentação encaminhada, e emitiu o parecer no qual concluiu que a prestação de contas está apta para aprovação no valor de R$ 182.670,65, e para reprovação o valor de R$ 11.572,85; sendo R$ 254,58 referente às despesas inelegíveis e o valor de R$ 11.318,27, referente à ausência de documentação comprobatória (peças 48-49) .
Por essa razão, na linha da Secex/AL e do MPTCU, também entendo que a análise realizada pelo Ministério da Cidadania deve ser considerada por este Tribunal, motivo pelo qual se deve reconhecer a regular aplicação de R$ 182.670,65 dos R$ 200.601,04 que foram repassados ao Município de Maravilha. No entanto, os valores restantes, de fato, não foram comprovados, o que enseja o julgamento pela irregularidade das contas, com débito e multa.
No tocante à prescrição, não houve a sua ocorrência, por qualquer dos critérios que se analise, seja a prescrição da pretensão ressarcitória seja a prescrição da pretensão punitiva.
Com efeito, se adotado o critério do art. 205 do Código Civil, cujo prazo é de dez anos, não se verifica a prescrição, porque os recursos foram repassados ao Município de Maravilha de 20/10/2011 a 16/12/2011, mas o ato que ordenou a citação foi praticado em 17/5/2016, oportunidade na qual houve, portanto, a interrupção do referido prazo, nos termos do art. 202, inciso I, do Código Civil.
Por outro lado, se adotado o critério da Lei 9.873/1999, cujo prazo é de cinco anos, a contar do vencimento do prazo para a apresentação das contas, consideradas ainda as demais regras fixadas na citada norma, relativas ao termo inicial e às várias causas interruptivas, nos termos do que decidido pelo STF na ADI 5509, também não houve a ocorrência da prescrição, senão vejamos.
O responsável foi omisso no dever de prestar contas, o que caracteriza o denominado ilícito permanente a que se refere o art. 1º da citada lei 9.873/1999, de modo que a prescrição somente começa a correr a partir do momento em que cessa o ilícito, o que, a rigor, somente veio a ocorrer quando o responsável apresentou a prestação de contas a este Tribunal, já em sede de alegações de defesa, em 18/08/2016 (peça 12) . 
De qualquer modo, em 14/02/2014, o responsável foi instado, mediante ofício, pelo Ministério do Desenvolvimento Social e Combate à fome, a apresentação a prestação de contas, o que também é causa interruptiva da prescrição, por se tratar de ato inequívoco que importa apuração dos fatos, nos termos do art. 2º, inciso II, da Lei 9.873/1999.
Depois, o responsável foi citado por esta Corte em 20/05/2016, o que também interrompe a prescrição, nos termos do art. 2º, inciso I, da Lei 9.873/1999.
Em virtude da prestação de contas que apresentou, intempestivamente, em sede de alegações de defesa, a documentação teve de ser encaminhada ao Ministério da Cidadania para análise, em 09/05/2019 (peça 44) , que se manifestou em 29/07/2019, o que interrompe a prescrição, por ser ato inequívoco que importa apuração dos fatos, nos termos do art. 2º, inciso II, da Lei 9.873/1999.
Portanto, como se vê, por qualquer dos critérios que se adote, seja o Código Civil, seja a Lei 9.873/1999, para fins de contagem do prazo prescricional, não ocorreu a prescrição.
No que concerne ao valor da multa a ser aplicada ao responsável, com fundamento no art. 57 da Lei 8.443/92 combinado com o art. 267 do Regimento Interno, fixo-a em R$ 2.000,00, o que corresponde a aproximadamente 10% do valor do dano ao erário, atualizado até 15/11/2020, segundo cálculos realizados pela Secex/AL. Entendo que referido valor é adequado ao presente caso, tendo em vista a baixa reprovabilidade da conduta do responsável, ao se considerar que bem gerir a maior parte dos recursos sob gestão tratados nestes autos e a pequena monta que restou sem comprovação.
Em face do exposto, acolho na íntegra os pareceres uniformes da Secex/AL e do Ministério Público junto ao TCU e voto por que o Tribunal adote a deliberação que ora submeto à apreciação da Segunda Câmara.
TCU, Sala das Sessões, em 22 de março de 2022.
ANTONIO ANASTASIA 
Relator